【裁判字號】    98,上訴,4276
【裁判日期】    990128
【裁判案由】    偽造文書等
【裁判全文】
臺灣高等法院刑事判決                98年度上訴字第4276號
上  訴  人
即  被  告  乙○○（原名楊勝寶.
選任辯護人  吳發隆律師
上列上訴人因偽造文書等案件，不服臺灣臺北地方法院97年度訴
字第2219號，中華民國98年9月2日第一審判決（起訴案號：臺灣
臺北地方法院檢察署97年度偵字第651號），提起上訴，本院判
決如下：
    主  文
上訴駁回。
    事  實
一、乙○○（原名楊勝寶）明知丙○○、甲○○（丙○○、甲○○未據起訴）於民國93年8 月至10月間，因財力狀況難以通
    過銀行核發現金卡之審核標準，竟代為詢得笙佳工業有限公
    司（下稱笙佳公司，已於96年12月20日廢止登記，址設臺北
    縣蘆洲市○○路238 號8 樓，登記負責人李榮華經檢察官不
    起訴處分）辦理假造在職及薪資存款證明，並宣稱有銀行內
    部接應人員，可協助資力不足之人以不法方式取得現金卡並
    借款使用，乃居中介紹丙○○、甲○○於93年7 月至10月間
    某日，一同前往笙佳公司上址，與笙佳公司實際負責人丁○○（未據起訴）及蕭進奎（經原審通緝中）碰面洽談，乙○○、丁○○、蕭進奎、丙○○、甲○○即共同基於意圖為自
    己不法所有之概括犯意聯絡，由丙○○、甲○○提供自己基
    本資料，並依乙○○、丁○○、蕭進奎之指示，丙○○於93
    年8月11日前往中國信託商業銀行新竹分行、甲○○於93年
    10 月5日前往中國信託商業銀行竹北分行開立帳戶，開戶後
    旋將帳戶存摺、印鑑章交由乙○○轉交丁○○、蕭進奎，丁○○、蕭進奎即利用不詳管道取得資金，匯入前揭丙○○、
    甲○○中國信託銀行帳戶內，充作虛偽之薪資轉帳證明，再
    由蕭進奎連續於93年8月18日、93年10月6日在笙佳公司上址
    辦公室內，以丙○○、甲○○名義，填寫美商花旗銀行Re
    ady Cash現金卡申請書各1份，虛偽填載丙○○、甲○○均
    擔任笙佳公司「維修部門主任」、年收入分別為「70萬」及
    「67 萬」及不實之聯絡電話，連續郵寄予不知情之花旗銀
    行承辦人吳佩亭（經檢察官不起訴處分確定），使吳佩亭撥
    打申請書上之不實電話簡單徵信後，誤以為丙○○、甲○○
    任職於笙佳公司及薪資金額為真，轉報由花旗銀行徵信部門
    審核後，核准丙○○、甲○○之現金卡申請，並將現金卡郵
    寄至笙佳公司上址；丁○○、蕭進奎取得花旗銀行核發之丙○○、甲○○現金卡後，即連續以現金卡借款各新臺幣（下
    同）18 萬元、19萬元，經花旗銀行分別於93年9月15日、93
    年10月19日撥款匯入丙○○、甲○○前揭中國信託商業銀行
    帳戶內，旋經提領花用一空，足以生損害於花旗銀行針對個
    人債信管理、核准現金卡及信用貸款之正確性，且致花旗銀
    行受有財產上損害。嗣丁○○、蕭進奎、丙○○、甲○○自
    94年2 月起，即未按期還款予花旗銀行，花旗銀行乃向丙○○、甲○○提出民事訴訟，丙○○、甲○○心有不甘，報警
    查悉上情。
二、案經丙○○、甲○○訴由臺北市政府警察局松山分局移請臺
    灣臺北地方法院檢察署檢察官偵查起訴。
    理  由
壹、證據能力之判斷：
    按被告以外之人於審判外之陳述，雖不符刑事訴訟法第159
    條之1至第159條之4之規定，而經當事人於審判程序同意作
    為證據，法院審酌該言詞陳述或書面陳述作成時之情況，認
    為適當者，亦得為證據；當事人、代理人或辯護人於法院調
    查證據時，知有刑事訴訟法第159條第1項不得為證據之情形
    ，而未於言詞辯論終結前聲明異議者，視為有前項之同意，
    刑事訴訟法第159條之5第1項、第2項分有明文。經查，本件
    認定事實所引用之供述證據及其他卷內卷證資料（包含文書
    證據、物證等證據），檢察官、被告及辯護人於本院言詞辯
    論終結前均未聲明異議，本院審酌並無證據證明係公務員違
    背法定程序所取得，且卷內之文書證據，亦無刑事訴訟法第
    159條之4之顯有不可信之情況與不得作為證據之情形，則認
    定事實所引用之卷內文書證據、物證等證據，均有證據能力
    。
貳、有罪部分：
一、認定事實所憑之證據及理由：
    訊據上訴人即被告乙○○固不否認曾帶丙○○、甲○○前往
    笙佳公司與蕭進奎等人碰面，惟矢口否認有何共同詐欺取財
    之犯行，辯稱：伊從來沒有經手丙○○、甲○○辦理信用卡
    ，伊只是幫他們介紹，後續他們怎麼辦，伊不清楚；伊從來
    沒有看過卡，也沒有幫他們繳過利息云云。惟查：
（一）花旗銀行現金卡申辦業務之承辦員吳佩亭收受丙○○名義
      之93年8月18日、甲○○名義之93年10月6日Ready Cash現
      金卡申請書，其上記載丙○○、甲○○係笙佳公司「維修
      部門主任」、年薪分別為「70萬」及「67萬」，吳佩亭即
      按申請書上所留電話進行電話徵信後，遞交徵信部門，嗣
      花旗銀行核發丙○○、甲○○名義之現金卡各1張，寄交
      笙佳公司地址，有某不詳之人以現金卡申請借款各18萬元
      、19萬元，經花旗銀行先後於93年9月15日、10月19日撥
      款匯入丙○○、甲○○名義之中國信託銀行帳戶內，旋遭
      提領一空；嗣此2筆借款自94年2月起即未按期還款，花旗
      銀行乃向丙○○、甲○○提起民事訴訟請求清償債務，但
      經原審法院臺北簡易庭94年度北簡字第18257號民事簡易
      判決認定申請書上「丙○○」、「甲○○」之簽名與2人
      當庭書寫之筆跡不合，而駁回原告之訴等事實，業據證人
      吳佩亭於原審證述綦詳（見原審卷三第72頁反面至第74頁
      反面），復有丙○○、甲○○名義之花旗銀行Ready Cash
      現金卡申請書各1份、花旗銀行臺北分行96年4月4日（96
      ）政查字第12379號函檢附甲○○名義花旗商業銀行Ready
      Cash現金卡申請書、身分證正反面影本、中國信託銀行存
      摺封面、內頁交易明細各1份及原審法院臺北簡易庭94年
      度北簡字第18257號宣示判決筆錄附卷足憑（見96年度他
      字第1314號卷第4、5頁、第16至17頁、第51至54頁、第97
      至100頁；第6至7頁、第18至19頁），應堪認定。
（二）關於申請丙○○、甲○○名義現金卡之經過，據被告乙○○自承曾帶告訴人丙○○、甲○○前往笙佳公司要求代辦
      信用卡或現金卡，此據證人林文忠即丙○○、甲○○苗栗
      縣南庄鄉同鄉友人具結證稱：「丙○○住我家對面，甲○○是我國中學長」、「是丙○○介紹我與甲○○認識楊勝
      寶」、「（問：你知不知道有誰在辦此一現金卡之申請業
      務？）楊勝寶也有代辦這個業務」、「（問：你為何知道
      楊勝寶有代辦花旗銀行現金卡申請業務？）當時丙○○介
      紹我給楊勝寶認識時我就曉得，丙○○有跟我說楊勝寶在
      辦花旗銀行現金卡，楊勝寶也這麼跟我說」、「甲○○在
      辦花旗信用卡的時候都是丙○○帶甲○○上去臺北辦的」
      、「那時他們有講過，甲○○有跟我說，我也有去過臺北
      的1家餐廳1次，那時是在幫甲○○辦現金卡，餐廳裡面有
      丙○○、楊勝寶、我、甲○○」、「那時我們3人即丙○○、我、甲○○要上去臺北時甲○○跟楊勝寶有在講辦現
      金卡的事情，至於有沒有辦成我不清楚」、「（問：你有
      沒有看過丙○○要申請現金卡而由楊勝寶代為處理的事情
      ？）我沒有看過，我只有看過楊勝寶拿錢給丙○○」、「
      （問：在碰面的當時，楊勝寶有沒有跟甲○○說辦卡要提
      供哪些東西？）楊勝寶有跟甲○○說要扣繳憑單、基本證
      件，甲○○沒有工作，後來楊勝寶就幫他想辦法，怎麼想
      辦法我就不知道」（見原審卷一第173至182頁），堪以佐
      證被告乙○○居中介紹告訴人丙○○、甲○○，委由笙佳
      公司代辦現金卡之事。原審通緝中之共同被告蕭進奎亦於
      原審準備程序確認：「（問：花旗銀行現金卡申請書是何
      人填寫的？〔提示他字卷第4頁、第5頁丙○○、甲○○申
      請書〕）2份都是我填寫的，包含簽名在內」、「（問：
      你是在什麼樣子的情況下見過丙○○、甲○○？）在公司
      上班的時候他們有來過公司，來過1、2次，沒有印象，他
      們來公司有談到要申請卡，是信用卡還是現金卡我不清楚
      ，他們是跟丁○○談」、「第一次好像是乙○○帶他們來
      公司的」（見原審卷一第183頁），是蕭進奎確實見過乙○○帶丙○○、甲○○前來笙佳公司洽談代辦現金卡或信
      用卡之業務，嗣由蕭進奎代為填寫申請書並簽名。從而，
      丙○○、甲○○透過被告乙○○，委託蕭進奎、丁○○代
      為申辦現金卡或信用卡，並由蕭進奎代為填寫申請書並代
      簽「丙○○」、「甲○○」之署名，郵寄給花旗銀行之事
      實，應可認定。
（三）其次，就笙佳公司蕭進奎、丁○○在丙○○、甲○○現金
      卡申請書上填寫之「笙佳公司維修部門主任」、年薪「70
      萬」及「67萬」、聯絡電話「00-0000000」、「00-00000
      000」、「000-000000」、行動電話「0000000000」、聯
      絡人「友黃清福」、「堂兄楊進財」、「兄古兆坤」及聯
      絡電話「00 -00000000」、「00-00000000」、「00-0000
      0000」、「00-00000000」、「00-00000000」等資料（見
      96年度他字第1314號卷第4、5頁），經丙○○、甲○○向
      原審證述均非事實（見原審卷一第107頁反面至第108頁）
      ，且查前揭市內電話之申登人分別為笙佳公司及李榮華（
      見96年度他字第1314號卷第48至49頁、第55至58頁），確
      與丙○○、甲○○方面無關，堪以認定前揭資料均屬虛偽
      。因此，笙佳公司蕭進奎、丁○○在申請書上填載前揭不
      實之在職、薪資資料及聯絡電話，以此不法方式使花旗銀
      行徵信人員進行電話徵信時，誤信丙○○、甲○○在笙佳
      公司工作且薪資狀況已達於核發現金卡之標準，而予以核
      發現金卡各1張，並分別核撥借款18萬元、19萬元入丙○○、甲○○之中國信託銀行帳戶，應係實施詐術，使花旗
      銀行陷於錯誤，而交付財物甚明。
（四）查，丙○○、甲○○先後於93年8月11日、93年10月5日在
      中國信託銀行開立帳戶，此有中國信託銀行98年7月15日
      中信銀字第09822271208756號函檢附丙○○、甲○○之開
      戶申請書、身分證、駕駛執照正反面影本、印鑑卡、歷史
      交易查詢報表各1份（見原審卷三第57至61頁、第26至27
      頁），復查，告訴人丙○○於原審以證人身分證稱：伊有
      將身分證、存摺、印章等資料交給被告，因為伊跟乙○○
      買了一台車，要辦過戶，所以將身分證、印章給被告，後
      來被告又跟伊說可以替伊申請信用卡，因為伊從來沒有申
      請過信用卡，被告說他會幫伊弄資料，但需要伊存摺，所
      以伊又將存摺交給他，是先交身分證印章再交存摺等語（
      見原審卷卷一第107頁反面）；被告對於證人丙○○上開
      證詞於原審表示意見時自承：伊賣車子給證人時，福特有
      一位劉先生辦理，當場把身份證、印章還給證人，伊沒有
      持證人身分證、印章，後來證人丙○○說他經濟困難需要
      用錢，所以伊就把他帶到笙佳公司，跟丁○○、蕭進奎自
      己去談，林文忠、李榮華沒有在場，後來是丙○○自己填
      申請書，並且將身分證、健保卡影印交給對方，因為丙○○沒有存摺，丁○○就連絡伊叫伊通知丙○○去開戶，丁○○也有連絡丙○○，丙○○主動連絡伊說他存摺已經好
      了，請伊幫他交給丁○○等語（見原審卷一第109頁反面
      ），依被告上開陳述，被告並不否認證人丙○○因經濟困
      難需要用錢時，是由伊帶證人丙○○到笙佳公司，丙○○
      交付身分證件等資料時，被告在場，且嗣後並轉交丙○○
      之存摺給丁○○；又查，告訴人甲○○於原審以證人身分
      證稱：伊有將身分證、印章存摺交給被告，那時本來要去
      台北蘆洲笙佳公司工作，被告說要申請薪資轉帳，所以伊
      將上開資料交給他，身分證是因為被告說要薪資轉帳，伊
      才拿給被告，伊還有去申請存摺交給被告說要辦理薪資轉
      帳等語（見原審卷一第110頁、第112頁反面）；且從被告
      對甲○○質問稱：「請你仔細回想，是不是丙○○、你、
      跟我一起去笙佳公司把身分證拿給丁○○說你要申請信用
      卡，而一起在申請上簽名？」，是被告亦不否認甲○○交
      付身分證件與丁○○時其有在場。
（五）丙○○、甲○○透過被告乙○○覓得笙佳公司，以渠等名
      義代為申請花旗銀行現金卡，再就申請書上填載前揭不實
      之在職資料、薪資證明及聯絡電話一節，查，依據被告於
      原審供承：「笙佳公司的丁○○有說要代辦費，辦下來的
      總金額的百分之10到20的手續費，他說銀行有內線，他可
      以讓我通過申請，本來我是無法順利申請到信用卡或現金
      卡，因為我無法提出薪資轉帳證明，但丁○○說可以讓我
      過」、「（問：丁○○說可以讓你過，有無跟你表示幫你
      備妥應該要準備的文件？）沒有，只說要勞保證明及身分
      證影印本給他就可以，他說他有內線就可以幫我過」（見
      原審卷三第109頁反面），可見被告乙○○明知笙佳公司
      代辦現金卡或信用卡之方式，係以假造薪資轉帳證明等文
      件，以順利通過銀行審核。丙○○亦稱：「當時是楊勝寶
      幫我做資料，才能比較快辦現金卡，且額度較高」、「是
      楊勝寶說要幫我作資料來申請信用卡」、「（問：〔提示
      中信銀帳戶申請書〕是否你申請開戶時填寫的資料？）是
      我寫的，但我的行動電話不是我的，這是楊勝寶給我的，
      他叫我申請時寫在申請書上，公司電話、通訊地址也是楊
      勝寶給我的，叫我填的」（見96年度他字第1314號卷第
      128至131頁），則丙○○申請開立中國信託銀行帳戶時，
      即明知開戶目的乃用於假造薪資轉帳證明，且因被告乙○○告知填寫笙佳公司地址、電話，又可快速申辦並取得較
      高之額度，丙○○、乙○○應均明知笙佳公司係以假造其
      在笙佳公司任職、假造薪資轉帳證明等方式，使當時無財
      力證明之丙○○得以迅速取得現金卡及較高融資額度。丙○○先於93年8月間透過被告乙○○、笙佳公司申辦現金
      卡後，又於同年10月間介紹當時無業亦無資力之告訴人甲○○循相同模式申請現金卡。又據甲○○自承：當時沒有
      工作（見96年度他字第1314號卷第127頁），故其亦應經
      由丙○○告知，對於前述笙佳公司假造在職資料、薪資轉
      帳證明以利取得現金卡之不法詐術，知之甚詳。
（六）綜合前揭各項事證可知，被告乙○○、丙○○、甲○○均
      明知笙佳公司蕭進奎、丁○○等人係以假造在職薪資資料
      之方式，透過銀行內應，可以申辦取得現金卡及借款，丙○○、甲○○仍透過被告乙○○與蕭進奎、丁○○接洽，
      並親自開立帳戶且提供帳戶、身分證及相關基本資料，供
      蕭進奎、丁○○填寫申請書並持以申請現金卡。
（七）被告上訴意旨辯稱：伊並無任何代為申辦現金卡或行使之
      行為，伊並無所謂施用詐術使人陷於錯誤而交付財物之行
      為，更未曾獲得任何不法利益云云，惟按，共同實施犯罪
      行為，在合同意思範圍內，相互利用他人之行為，以達其
      犯罪之目的，原不必每一階段均參與，祇須分擔犯罪行為
      之一部，即應對於全部所發生之結果共同負責。而共同正
      犯之意思聯絡，不限於事前有所協議，於行為當時，基於
      相互之認識，以共同犯罪之意思參與者，亦無礙於共同正
      犯之成立，最高法院94年度台上字第5480號裁判要旨參照
      。又共同正犯應就全部犯罪結果共負責任，故正犯中之一
      人，其犯罪已達於既遂程度者，其他正犯亦應以既遂論科
      。證人蕭進奎於原審雖以證人身分證述甲○○、丙○○之
      申請書包括簽名是伊填寫，是丁○○叫伊填寫等語（見原
      審卷一第183頁、第185頁），查笙佳公司並非銀行機構，
      丙○○、甲○○未在笙佳公司任職，當為被告所明知，被
      告明知丙○○、甲○○經濟能力不佳，仍引介丙○○、甲○○至笙佳公司，目的係為辦理銀行業務之信用卡或現金
      卡，應認被告與笙佳公司丁○○、蕭進奎等人自始即有以
      不實之薪資資料，訛詐銀行之不法所有意圖，丙○○、甲○○之申請書內容雖為蕭進奎所填載，惟被告對於丙○○
      、甲○○向銀行申辦現金卡，已有參與轉交存摺之行為，
      且被告於丙○○、甲○○交付身分證件給丁○○時，被告
      在場並知悉，仍應認被告對於本案詐欺行為已有犯意聯絡
      及行為分擔，自應構成共同正犯，被告上訴意旨所辯，仍
      難為有利於被告之認定。
（八）從而，本案事證明確，被告乙○○與丙○○、甲○○均屬
      知情，且與蕭進奎、丁○○共同以前揭詐術，使花旗銀行
      陷於錯誤，而核發現金卡並核撥借款18萬元、19萬元入丙○○、甲○○帳戶等犯行，洵堪認定，應予依法論罪科刑
      。
二、論罪科刑之依據：
（一）查被告乙○○行為後，刑法於94年1月7日修正通過，於94
      年2月2日公布，於95年7月1日施行，其中刪除刑法第56條
      ，並修正第2條、第28條、第33條、第41條、第56條等規
      定。按行為後法律有變更者，適用行為時之法律，但行為
      後之法律有利於行為人者，適用最有利於行為人之法律，
      現行刑法第2條第1項訂有明文。此條規定乃與刑法第1條
      罪刑法定主義契合，而貫徹法律禁止溯及既往原則，係規
      範行為後法律變更所生新舊法律比較適用之準據法，是刑
      法第2條本身雖經修正，但刑法第2條既屬適用法律之準據
      法，本身尚無比較新舊法之問題，應一律適用裁判時之現
      行刑法第2條規定以決定適用之刑罰法律，先予辨明。
      又以本次刑法修正之比較新舊法，應就罪刑有關之共犯、
      未遂犯、想像競合犯、牽連犯、連續犯、結合犯，以及累
      犯加重、自首減輕暨其他法定加減原因（如身分加減）與
      加減例等一切情形，綜其全部罪刑之結果而為比較，至於
      緩刑之宣告，則應適用新法第74條之規定，而從刑附屬於
      主刑，除法律有特別規定者外，依主刑所適用之法律，最
      高法院95年5月23日著有95年度第8次刑庭會議決議可資參
      照。嗣最高法院於95年11月7日95年度第21次刑事庭會議
      再著有決議認為，前揭決議係就「刑法94年修正施行後之
      法律比較適用決議」，而刑法第2條係規範行為後「法律
      變更」所生新舊法比較適用之準據法，故如新舊法處罰之
      輕重相同，即無比較適用之問題，非此條所指之法律有變
      更，應依一般法律適用原則，適用裁判時法，例如：修正
      後刑法第55條就想像競合犯部分增加但書關於科刑之限制
      ，為法理之明文化，而修正後刑法第59條則為法院就酌減
      審認標準見解之明文化，均非法律變更，其餘為純文字修
      正者，更應同此。經查：
    (1)刑法第339條第1項詐欺取財罪，法定刑得處銀元1千元以
      下罰金，據修正後刑法施行法增訂第1條之1：「中華民國
      94 年1月7日刑法修正施行後，刑法分則編所定罰金之貨
      幣單位為新臺幣。94年1月7日刑法修正時，刑法分則編未
      修正之條文定有罰金者，自94年1月7日刑法修正施行後，
      就其所定數額提高為30倍。但72年6月26日至94年1月7日
      新增或修正之條文，就其所定數額提高為3倍」及刑法第
      33條第5款修正為：「主刑之種類如下：五、罰金：新臺
      幣1千元以上，以百元計算之」等規定，是依修正後之法
      律，刑法第339條第1項詐欺取財罪所得科處之罰金刑最高
      額維持不變，最低額則提高為新臺幣1千元，是比較修正
      前、後之刑罰法律，自以被告行為時關於科處罰金刑之法
      律較有利於被告。
    (2)修正前刑法第28條規定：「二人以上共同實施犯罪之行為
      者，皆為正犯。」，修正後刑法第28條則規定：「二人以
      上共同實行犯罪之行為者，皆為正犯。」修正前「實施」
      一語，涵蓋陰謀、預備、著手及實行之概念在內，其範圍
      較廣；而「實行」則著重於直接從事構成犯罪事實之行為
      ，其範圍較狹，是修正後刑法共同正犯之範圍已有限縮。
      共同正犯之範圍既因此而有變動，自屬犯罪後法律有變更
      ，而非僅屬純文字修正（最高法院97年度臺上字第2034號
      、97年度臺上字第1408號、97年度臺上字第393號、97年
      度臺上字第218號判決參照）。故比較修正前、後刑法第
      28條規定，修正前刑法規定並無較不利於被告，爰依刑法
      第2條第1項前段意旨，應適用修正前刑法第28條規定論處
      。
    (3)又刑法第56條連續犯之規定業於94年2月2日修正公布刪除
      ，是於新法修正施行後，被告之數犯罪行為，即須分論併
      罰。此刪除雖非犯罪構成要件之變更，但顯已影響行為人
      刑罰之法律效果，自屬法律有變更，依新法第2條第1項規
      定，比較新、舊法結果，仍應適用較有利於被告之行為時
      法律即舊法論以連續犯，此亦有最高法院95年度第8次刑
      事庭會議決議參照。
    (4)經綜合上述各條文修正前、後之比較，揆諸前揭最高法院
      決議2則及修正後刑法第2條第1項前段、後段規定之「從
      舊、從輕」原則，關於罰金刑、共同正犯、連續犯等項，
      均應適用被告行為時之法律，即修正前刑法之相關規定，
      予以論處。
（二）核被告乙○○所為，係犯修正前刑法第339條第1項詐欺取
      財罪。被告乙○○與丙○○、甲○○及笙佳公司之蕭進奎
      、丁○○，就前揭假造在職、薪資資料之不法方式申辦現
      金卡取得借款之犯行，有犯意聯絡及行為分擔，為共同正
      犯。被告乙○○先後於93年8月、10月間，介紹丙○○、
      甲○○，與笙佳公司蕭進奎、丁○○共同以前揭方式詐騙
      花旗銀行核發現金卡及借款，2次犯行，時間緊接，手法
      相同，罪名與犯罪構成要件亦屬同一，顯係基於概括犯意
      而為，應依修正前刑法第56條關於連續犯之規定，論以一
      罪，並加重其刑。又查中華民國96年罪犯減刑條例於96年
      7月4日公布，於96年7月16日施行。按犯罪在中華民國96
      年4月24日以前者，除中華民國96年罪犯減刑條例另有規
      定外，依下列規定減刑：……有期徒刑、拘役或罰金，減
      其刑期或金額2分之1；犯最重本刑為5年以下有期徒刑之
      刑之罪，依本條例規定減為6月以下有期徒刑、拘役者，
      應於減刑裁判時，併諭知易科罰金折算之標準；又依本條
      例應減刑之罪，未經判決確定者，於裁判時，減其宣告刑
      ，並應於判決主文同時諭知其宣告刑及減得之刑，中華民
      國96年罪犯減刑條例第2條第1項第3款、第9條、第7條第1
      項、第2項分別定有明文。查被告係於93年8月、10月間犯
      本案詐欺取財之犯行，迄未判決確定，應依上開條例規定
      ，就被告本案所犯之罪，併予減刑。復查被告乙○○於行
      為時即94年2月2日修正公布前刑法第41條第1項前段規定
      ：「犯最重本刑為5年以下有期徒刑以下之刑之罪，而受6
      個月以下有期徒刑或拘役之宣告，因身體、教育、職業、
      家庭之關係或其他正當事由，執行顯有困難者，得以1元
      以上3元以下折算1日，易科罰金」，又依95年5月17 日修
      正前罰金罰鍰提高標準條例第2條規定，就其原定數額提
      高為100倍折算1日，則被告行為時之易科罰金折算標準，
      應以銀元300元折算1日，經折算為新臺幣後，應以新臺幣
      900元折算為1日。惟94年2月2日修正公布之刑法第41 條
      第1項前段則規定：「犯最重本刑為5年以下有期徒刑以下
      之刑之罪，而受6個月以下有期徒刑或拘役之宣告者，得
      以新臺幣1千元、2千元或3千元折算1日，易科罰金」。比
      較修正前後之易科罰金折算標準，以94年2月2日修正公布
      前之刑法規定，較有利於被告，則應依刑法第2條第1項前
      段，適用修正前刑法第41條第1項前段及95年5月17日修正
      前罰金罰鍰提高標準條例第2條等規定，定其折算標準。
參、不另為無罪諭知部分：
一、公訴意旨另認：被告乙○○、蕭進奎取得丙○○、甲○○開
    立之中國信託銀行帳戶後，竟未經丙○○、甲○○同意，於
    前揭時、地，共同冒用丙○○、甲○○名義，填寫花旗銀行
    現金卡申請書，並在申請書上偽造丙○○、甲○○之簽名而
    偽造申請書各1份，再持申請書郵寄予不知情之吳佩亭而行
    使之，經吳佩亭誤以為丙○○、甲○○本人申請而核准現金
    卡之申請，足以生損害於丙○○、甲○○本人及花旗商業銀
    行針對個人債信管理、核准現金卡及信用貸款之正確性；又
    被告乙○○、蕭進奎取得花旗銀行核發之丙○○、甲○○現
    金卡後，又冒用丙○○、甲○○之名義，持現金卡借款前揭
    金額，使花旗銀行誤以為係丙○○、甲○○本人借款仍陷於
    錯誤，分別撥款如前所述；因認被告乙○○與蕭進奎另涉刑
    法第216條、第210條行使偽造私文書罪嫌。
二、按犯罪事實應依證據認定之，無證據不得認定犯罪事實，又
    不能證明被告犯罪者，應諭知無罪之判決，刑事訴訟法第15
    4條第2項、第301條第1項分別定有明文。又認定犯罪事實所
    憑之證據，雖不以直接證據為限，間接證據亦包括在內，然
    而無論直接證據或間接證據，其為訴訟上之證明，須於通常
    一般之人均不致有所懷疑，而得確信其為真實之程度者，始
    得據為有罪之認定，倘其證明尚未達到此一程度，而有合理
    之懷疑存在而無從使事實審法院得有罪之確信時，即應由法
    院為諭知被告無罪之判決，最高法院著有76年臺上字第4986
    號判例可資參照。
三、訊據被告乙○○堅決否認未經丙○○、甲○○同意，偽造申
    請書並持以提交花旗銀行行使，而冒名申請現金卡之事，辯
    稱：伊曾帶丙○○、甲○○至笙佳公司，由渠2 人與蕭進奎
    洽談辦卡事宜等語。而公訴意旨認為被告乙○○、蕭進奎未
    經丙○○、甲○○同意，無非以丙○○、甲○○之指述為其
    論據。
四、經查：
（一）告訴人丙○○、甲○○有同意或參與前揭假造在職資料、
      薪資證明等犯行：
 （1）證人林文忠已證稱曾因甲○○欲辦卡之故，與甲○○、丙○○3人一同北上與被告乙○○會面洽談。再查，丙○○
      、甲○○先後於93年8月11日、93年10月5日在中國信託銀
      行開立帳戶（詳前述），核對其上「丙○○」、「甲○○
      」之署名與丙○○、甲○○本人筆跡相符（見原審卷一第
      114、115頁），堪認係丙○○、甲○○本人前往開戶無訛
      。且丙○○、甲○○於前揭時間開戶後，笙佳公司旋於93
      年8月18日、10月6日執前揭丙○○、甲○○帳戶資料持以
      申請花旗銀行現金卡，勢必丙○○、甲○○本人提供，且
      時間點甚為緊接，堪以合理推認丙○○、甲○○為充作薪
      資轉帳帳戶，而刻意前往新竹地區之中國信託銀行開立新
      帳戶。況查，丙○○、甲○○申請書上均記載「南庄國小
      」（見96年度他字第1314號卷第4、5頁），此等學歷資料
      倘非丙○○、甲○○本人提供，他人難以得知。再觀諸丙○○申請書上所留行動電話「0000000000」、甲○○申請
      書上所留友人「李自正」之行動電話「0000000000」（見
      96年度他字第1314號卷第4、5頁），申登人均係林文忠，
      且甫於93年8月22日、93年9月9日啟用，有遠傳公司函覆
      之易付卡申請資料可稽（見96年度他字第1314號卷第59
      至60頁），此以林文忠名義申辦之行動電話門號，勢須經
      由林文忠本人提供相關資料，否則被告乙○○或笙佳公司
      無從取得，恰可佐證林文忠證稱其曾陪同丙○○、甲○○
      北上與被告乙○○洽談申辦現金卡之事非虛。蓋林文忠與
      丙○○、甲○○係苗栗縣南庄鄉之同鄉，為丙○○、甲○○、林文忠所證實（見96年度他字第1314號卷第128頁、
      第127頁、原審卷一第175頁），則丙○○、甲○○之現金
      卡申請書上留有林文忠名義之行動電話號碼作為聯絡電話
      ，丙○○、甲○○難脫干係，實難諉稱對此申請書之記載
      內容毫無參與。
 （2）告訴人甲○○雖始終否認辦卡，惟查：
    1.甲○○就其於93年10月間開立中國信託銀行竹北分行帳戶
      之事，先稱：「被告楊勝寶擔任笙佳工業有限公司之員工
      ，於93年10月間，在我家中（苗栗縣南庄鄉南庄45號）以
      該公司要給付薪資轉帳，要求我提供身分證證件及印章，
      以利辦理帳戶，故我將身分證證件及印章交予被告楊勝寶
      替我辦理銀行開立帳戶」（見96年度他字第1314號卷第27
      頁），又改稱：「蕭先生叫我申請中國信託帳戶供薪資轉
      帳，叫我10月5日去上班，當天上班我就把中國信託存摺
      、印章、身分證影本交給楊勝寶辦理薪資轉帳」（見96年
      度他字第1314號卷第83頁），復再改稱：「我有將身分證
      正本及印章交給楊勝寶，我還有依他意思去中信銀竹北分
      行開戶，因為他說公司薪水會轉到這個帳戶，我辦好後就
      將存摺正本給楊勝寶」（見96年度他字第1314號卷第127
      頁），是甲○○先推稱其在苗栗住處交付證件、印章予被
      告乙○○，又改稱在笙佳公司交付；先稱係被告乙○○要
      求，又改稱係蕭進奎要求；顯係刻意規避自己曾前往笙佳
      公司與蕭進奎碰面之事實。
    2.關於甲○○開戶時有無申請提款卡，甲○○先稱：「當時
      我沒有申請提款卡」（見96年度他字第1314號卷第128頁
      ），嗣改稱：「（問：有無申請中信銀的網路銀行？）沒
      有」、「網路上有對話方塊，我用我的名字，密碼就用提
      款卡的密碼，提款卡不是開戶當天給我的，是過幾天給我
      的」（見96年度他字第1314號卷第131頁），其先否認申
      請提款卡，後又使用提款卡密碼登入網路銀行，實有可疑
      。
    3.關於甲○○有無在笙佳公司任職，其先於檢察官訊問時稱
      ：「笙佳公司是做打包機的，我的工作是修打包機，我做
      了3天就沒有做了」（見96年度他字第1314號卷第82頁）
      ，又於檢察官訊問時具結證稱：「我沒有在笙佳公司工作
      過」（見96年度他字第1314號卷第127頁），於原審詰問
      時，先稱：「（問：你後來有任職於笙佳公司嗎？）沒有
      」、「（問：你有沒有親自到過笙佳公司？）沒有」（見
      原審卷一第110頁），再改稱：「（問：你親自到笙佳公
      司過嗎？）去過1次，但我不記得在哪裡」、「（問：為
      何你在偵訊中說你在笙佳公司任職3天，維修打包機，今
      日又說沒有在裡面任職，到公司也沒有看到人？〔提示他
      字卷第83頁並告以要旨〕）今天講的才是真的，因為檢察
      官問我的時候我覺得…（沈默），我忘記當時為什麼要這
      樣講」、「……我沒有去笙佳公司做……」（見原審卷一
      第111頁、第112頁反面）。甲○○最後雖稱未在笙佳公司
      任職，但據其稱：「（問：有無用你的中信銀提款卡去提
      錢？）有。因為我有將存摺報遺失，報遺失後我就把錢領
      出來，有2萬多元，那是笙佳公司要給我的薪水。我有跟
      楊勝寶確認該2萬多元是笙佳公司給我的薪水。我在笙佳
      公司做不到10天，自93年10月5日以後至10月16日之前，
      楊勝寶可以證明我有去上班」（見96年度他字第1314號卷
      第131頁），其此部分指述前後並不相符，告訴人之指述
      即難全部採信。況且，倘若甲○○未在笙佳公司任職，豈
      可領取笙佳公司薪水2萬餘元？甲○○既自承其使用提款
      卡領取帳戶內借款餘款之行為，應可推知甲○○對於該帳
      戶內款項仍有相當管領支配能力，自難諉稱不知現金卡及
      貸款之事。
    4.又查，有人於93年12月15日下午4時23分許，去電花旗銀
      行，輸入當初申請現金卡時設定之電話理財密碼，將甲○○名義現金卡之帳單地址更改為苗栗縣南庄鄉東村里45號
      等情，有原審公務電話紀錄在卷可考（見原審卷一第164
      、165頁），衡諸情理，倘係甲○○以外之人未經甲○○
      同意而冒名申請該張現金卡，自不可能將地址變更為甲○○之實際住居所。由此足可推認，甲○○於申請現金卡之
      初即已知情，且有取得現金卡之理財密碼。從而，甲○○
      諉稱：未辦卡云云，顯非事實。
 （3）另查丙○○前於警詢時稱：「被告楊勝寶於93年07月間，
      介紹我購買1部自小客為由，要求我提供身分證證件及印
      章，以利辦理過戶手續，故我將身分證證件及印章交予被
      告楊勝寶替我辦理該部自小客過戶手續……當時我身分證
      證件及印章交予被告楊勝寶替我辦理自小客過戶手續，故
      我認為被告楊勝寶偽造我簽名向花旗銀行申請Ready Cash
      卡……」（見96年度他字第1314號卷第30、31頁），絕口
      不提申請現金卡之事，顯欲推諉責任予被告乙○○1人，
      動機可議。又告訴人丙○○又稱：「後來我跟楊勝寶拿存
      摺時，他一直拖」云云（見96年度他字第1314號卷第131
      頁），倘若丙○○於93年8月間已因被告乙○○飾詞拖延
      而心生懷疑，何以願意於93年10月間介紹甲○○透過被告
      乙○○、笙佳公司申請現金卡？是告訴人丙○○指稱對於
      辦卡一節不知情，此等陳述，應係撇清自己責任，難以遽
      採。
 （4）告訴人丙○○、甲○○稱渠未同意笙佳公司代為申辦花旗
      銀行現金卡云云，惟渠等指述本身尚有上述部分瑕疵，復
      經證人林文忠、共同被告蕭進奎證述告訴人2人確曾親自
      北上洽談辦卡事宜，且花旗銀行因借款未獲清償，向告訴
      人丙○○、甲○○提出民事訴訟請求償還，則丙○○、甲○○非無規避清償責任之動機。從而，就公訴意旨所指被
      告乙○○所涉此部分犯嫌，自難逕以刑法第216條、第210
      條行使偽造私文書罪嫌相繩。惟公訴意旨認此部分若成立
      犯罪，與前揭有罪之詐欺取財部分，應屬修正前刑法第55
      條規定牽連犯之裁判上一罪關係，爰不另為無罪判決之諭
      知。
肆、原審就有罪部分，適用94年2月2日修正後刑法第2條第1項前
    段，94年2月2日修正前刑法第28條、第56條、第339條第1項
    、第41條第1項前段，刑法施行法第1條之1，中華民國96年
    罪犯減刑條例第2條第1項第3款、第9條、第7條，現行法規
    所定貨幣單位折算新臺幣條例第2條等規定，並審酌：(1)被
    告乙○○明知笙佳公司係利用假造資料及非法管道申辦現金
    卡並取得借款，竟仍介紹丙○○、甲○○前往申辦，但事後
    丙○○、甲○○、蕭進奎、丁○○均無力依期償還，致花旗
    銀行受有逾期帳款無從回收之損害，加計利息、違約金後，
    財產損害達30餘萬元；(2)且被告乙○○始終否認犯罪，避重
    就輕，毫無悔意；(3)又查被告乙○○曾因侵占案件，經臺灣
    板橋地方法院89年度易字第3735號刑事判決判處有期徒刑7
    月、緩刑2年確定，緩刑期間甫於91年12月3日屆滿等情，有
    本院被告前案紀錄表附卷可參，被告乙○○不知悔悟等一切
    情狀，量處有期徒刑8月，並依中華民國96年罪犯減刑條例
    第2條第1項第3款、第9條、第7條，減其刑期二分之一為有
    期徒刑4月，並依修正前刑法第41條第1項諭知如易科罰金以
    銀元三百元即新台幣九百元折算一日之標準，認事用法核無
    違誤，量刑亦屬妥適。原審並認檢察官起訴行使偽造私文書
    部分，犯罪不能證明，因與有罪部分有裁判一罪之關係，而
    不另為無罪之諭知，亦無違誤，被告上訴否認犯罪，認無理
    由，應予駁回。
據上論斷，應依刑事訴訟法第368條，判決如主文。
本案經檢察官張秋雲到庭執行職務。
中    華    民    國    99    年    1     月    28    日
                  刑事第六庭審判長法  官  林明俊
                                  法  官  何信慶
                                  法  官  吳淑惠
以上正本證明與原本無異。
被告不得上訴。
檢察官如不服本判決，應於收受送達後10日內向本院提出上訴書
狀，其未敘述上訴之理由者並得於提起上訴後10日內向本院補提
理由書（均須按他造當事人之人數附繕本）「切勿逕送上級法院
」。
                                  書記官  陳雅加
中    華    民    國    99    年    2     月    2     日
附錄本案論罪科刑法條全文：
中華民國刑法第339條
意圖為自己或第三人不法之所有，以詐術使人將本人或第三人之
物交付者，處5 年以下有期徒刑、拘役或科或併科1 千元以下罰
金。
以前項方法得財產上不法之利益或使第三人得之者，亦同。
前二項之未遂犯罰之。


司法院資訊處製作；財團法人民間司法改革基金會備份。
